ACORDAO-COMPLETO-2534165

ACÓRDÃO 3323/2022 ATA 22/2022 - SEGUNDA CÂMARA

VISTOS, relatados e discutidos estes autos de tomada de contas especial instaurada pelo Fundo Nacional de Desenvolvimento da Educação em desfavor de Adalberto Paiva Verçosa Junior (XXX.437.254-XX) , em que se aprecia recurso de reconsideração interposto pelo responsável contra o contra o Acórdão 4598/2021-TCU-Segunda Câmara, 
ACORDAM os Ministros do Tribunal de Contas da União, reunidos em sessão da Segunda Câmara, diante das razões expostas pelo relator, em:
9.1. nos termos dos arts. 32, inciso I e 33, da Lei 8.443/1992, conhecer do presente recurso de reconsideração e, no mérito, dar-lhe provimento, para afastar a multa aplicada ao Sr. Adalberto Paiva Verçosa Junior (XXX.437.254-XX) por intermédio do acórdão recorrido e julgar suas contas regulares com quitação plena.
9.2. dar ciência desta deliberação ao recorrente, ao Fundo Nacional de Desenvolvimento da Educação e à Procuradoria-Geral da República no Estado de Alagoas informando que o teor integral das peças que o integram poderá ser obtido no endereço eletrônico www.tcu.gov.br/acordaos e que o acesso às demais peças do processo pode ser obtido no endereço eletrônico deste Tribunal, opção "vista eletrônica".

Recurso de reconsideração interposto por Adalberto Paiva Verçosa Junior, ex-Prefeito do Município de São Miguel dos Milagres  AL, contra o Acórdão 4.598/2021-TCU-2ª Câmara, da relatoria do Ministro Aroldo Cedraz.

Segunda Câmara

Município de São Miguel dos Milagres (AL).

3. Interessados/Responsáveis/Recorrentes:
3.1. Recorrente: Adalberto Paiva Verçosa Junior (XXX.437.254-XX).

13.1. Ministro presente: Antonio Anastasia (Relator).
13.2. Ministros-Substitutos convocados: Marcos Bemquerer Costa (na Presidência) e André Luís de Carvalho.

ANTONIO ANASTASIA

Ministro Aroldo Cedraz.

Trata-se de recurso de reconsideração interposto por Adalberto Paiva Verçosa Junior, ex-Prefeito do Município de São Miguel dos Milagres/AL, contra o Acórdão 4598/2021-TCU-Segunda Câmara (peça 76) , relator o Ministro Aroldo Cedraz.
2.	Reproduzo, com ajustes de forma, nos termos do art. 1º, § 3º, inciso I, da Lei 8.443/92, a derradeira instrução produzida pela Secretaria de Recursos (Serur) à peça 98, que recebeu parecer divergente do Diretor e do Secretário da Unidade (peças 99-100) , e pronunciamento favorável à instrução do auditor-instrutor do representante do MP/TCU, Procurador Sérgio Ricardo Costa Caribé (peça 101) .
"INTRODUÇÃO 
1. Em exame recurso de reconsideração, formulado pelo Sr. Adalberto Paiva Verçosa Junior, ex-Prefeito do Município de São Miguel dos Milagres - AL, contra o Acórdão 4598/2021-TCU-Segunda Câmara (Peça 76) , da relatoria do Ministro Aroldo Cedraz, proferido nos seguintes termos: 
"ACORDAM os Ministros do Tribunal de Contas da União, reunidos em Sessão de 2ª Câmara, diante das razões expostas pelo Relator, com fundamento nos arts. 1º, inciso I; 16, inciso III, alíneas "a" e "b"; 19, parágrafo único; 23, inciso III; 26; 28, inciso II; e 58 da Lei 8.443/1992, c/c os arts. 209, 210 e 214, inciso III, alínea "a"; 217 e 268, inciso I do Regimento Interno do Tribunal, em: 
9.1. acolher parcialmente as alegações de defesa do responsável para considerar 
comprovada a aplicação regular de 98,8% dos valores objeto da presente tomada de contas especial e afastar o débito remanescente, por economia processual; 
9.2. julgar irregulares, nos termos dos arts. 1º, inciso I, 16, inciso III, alíneas "a" e "b", 
da Lei 8.443/1992, as contas do responsável Adalberto Paiva Verçosa Junior (CPF 209.437.25453) ; 
9.3. aplicar ao responsável Adalberto Paiva Verçosa Junior (CPF XXX.437.254-XX) , a 
multa prevista no art. 58, inciso I, da Lei 8.443/1992, c/c o art. 268, inciso I, do Regimento Interno do TCU, no valor de R$ 10.000,00 (dez mil reais) , fixando lhe o prazo de 15 (quinze) dias, a contar da notificação, para que comprove, perante o Tribunal (art. 214, inciso III, alínea "a", do Regimento Interno do TCU) , o recolhimento da dívida aos cofres do Tesouro Nacional, atualizada monetariamente desde a data do presente acórdão até a do efetivo recolhimento, se paga após o vencimento, na forma da legislação em vigor; 
9.4. autorizar, desde logo: 
9.4.1. a cobrança judicial da dívida, caso não atendida a notificação, na forma do 
disposto no art. 28, inciso II, da Lei 8.443/1992; 
9.4.2. o parcelamento da dívida em até 36 (trinta e seis) parcelas, com fulcro no art. 26, da Lei 8.443/1992, c/c o art. 217, §§ 1º e 2º, do Regimento Interno do TCU, se requerido pelo responsável, fixando-se o vencimento da primeira em 15 (quinze) dias, a contar do recebimento da notificação, e o das demais a cada 30 (trinta) dias, devendo incidir sobre cada uma delas os encargos legais devidos, na forma prevista na legislação em vigor, sem prejuízo ao vencimento antecipado do saldo devedor em caso de não comprovação do recolhimento de qualquer parcela; e 
9.5. enviar cópia do presente Acórdão ao Fundo Nacional de Desenvolvimento da Educação e ao responsável, para ciência, informando-lhes que o inteiro teor desta deliberação está disponível para consulta no endereço www.tcu.gov.br/acordaos, acompanhada do Relatório e do Voto que a fundamentam, cujas cópias poderão ser fornecidas pelo TCU de forma impressa, sem custos, caso requerido." 
HISTÓRICO  
 Trata-se de tomada de contas especial instaurada pelo Fundo Nacional de Desenvolvimento da Educação (FNDE) em desfavor de Adalberto Paiva Verçosa Junior, ex-prefeito de São Miguel dos Milagres/AL, em razão de omissão no dever de prestar contas dos recursos repassados ao município, da ordem de R$ 316.956,00, no âmbito da execução do Programa Nacional de Alimentação Escolar (PNAE) , relativa ao exercício de 2016, cujo prazo final para a apresentação da prestação de contas esgotou-se em 21/8/2017.  
2.	Em que pese a gestão do nominado tenha se encerrado em 2016, deixou-se de responsabilizar o prefeito sucessor, ante a comprovação da adoção de medidas para o resguardo do patrimônio público. Assim sendo, o tomador de contas impugnou a totalidade da quantia transferida, imputando débito exclusivamente ao Sr. Adalberto Paiva.  
3.	Após o exame das alegações de defesa por ele apresentadas, a Secex-TCE concluiu pela regularidade da aplicação dos recursos, haja vista que remanesceu dano insignificante, quantificado em R$ 3.700,95. Contudo, como a ilicitude da omissão no dever de prestar contas não foi afastada, a Unidade Técnica propôs o julgamento pela irregularidade das suas contas, bem como a cominação da multa fixada no art. 58, inciso I, da Lei 8.443/92 (peças 71/73) .  
4.	O Ministério Público de Contas do TCU (peça 74) e o Ministro Relator (peça 77) manifestaram integral anuência ao encaminhamento sugerido pela Secex-TCE, de modo que as contas foram julgadas por meio do Acórdão 4598/2021-TCU-Segunda Câmara (Peça 76) , nos termos acima consignados.  
5.	Inconformado, o ex-Prefeito interpõe recurso de reconsideração (peça 86) , pelo qual pleiteia o julgamento pela improcedência da condenação e, subsidiariamente, a redução do valor da multa. 
EXAME DE ADMISSIBILIDADE 
6. Reitera-se a análise preliminar de admissibilidade promovida pela Serur (Peças 87/88) e ratificada pelo Exmo. Relator, Raimundo Carreiro (peça 91) , no sentido de se conhecer do recurso de reconsideração (peça 86) , com base nos artigos 32, inciso I, e 33 da Lei 8.443/1992, suspendendo-se os efeitos dos itens 9.2, 9.3, 9.4 e e 9.4.1 do acórdão impugnado (peça 76) . 
EXAME DE MÉRITO 
7. 	Delimitação 
7.1 	Constitui objeto deste recurso de reconsideração examinar: 
a)	se argumentos apresentados são capazes de elidir as irregularidades atribuídas ao responsável; 
b)	se a intempestividade do trâmite processual deu causa à prescrição. 
8.  	Das razões recursais 
9. Na sequência, descrevem-se as razões oferecidas pelo recorrente (peça 86) , intercaladas com as respectivas análises. 
Da não disponibilização das condições necessárias à apresentação das contas pelo sucessor 
10.  Por compreender que sua condenação foi fundamentada, tão-somente, na não disponibilização de toda a documentação necessária à apresentação das contas pelo prefeito sucessor, o recorrente argumenta que: 
a)	tal fato configura exigência de prova excessivamente onerosa, porque é humanamente impossível a comprovação de que os documentos foram arquivados na Prefeitura, por parte de gestor que não se encontra mais na administração municipal (peça 86, p. 3/5) ; 
b)	pelo princípio da presunção de inocência, lapidado no art. 5º da Constituição Federal, e pelo disposto no artigo 373 do Código de Processo Civil, cabe a quem alega o ônus da prova. Além do mais, a comprovação poderia ser mais facilmente produzida pelo prefeito sucessor que agiu de má-fé para lhe prejudicar ao afirmar, inveridicamente, que a documentação probante não se encontrava nos arquivos da prefeitura (peça 86, p. 6) ; 
c)	a "... simples representação com declaração do secretário da pasta, sob ameaça de bloqueio dos repasses federais, não pode ser suficiente para condenar o ex-gestor ao pagamento da multa, em especial, diante da improcedência das demais irregularidades, reconhecidas pela decisão" (peça 86, p. 6) . 
Análise 
11.	De plano, insta salientar que incorre em equívoco o suplicante, ao afirmar que o único fundamento de sua condenação consistiu na não disponibilização das condições necessárias à apresentação das contas pelo prefeito sucessor. 
11.1	Pela leitura dos itens 11 a 13 do Voto do Relator (peça 77) , verifica-se que a omissão do dever de prestar contas também ensejou a condenação, porquanto "... Conforme entendimento consolidado deste Tribunal, a exemplo do Acórdão 162/2019-TCU-Primeira Câmara, de relatoria do Ministro Bruno Dantas, a apresentação da prestação de contas após a citação pelo TCU caracteriza a omissão, e não apenas uma intempestividade no cumprimento de tal dever." 
11.2	Muitos outros julgados caminham nessa direção, como o Acórdão 32/2018-TCU-Segunda Câmara, de relatoria do Ministro Benjamin Zymler: "A apresentação intempestiva das contas é capaz de elidir o débito em face da comprovação da aplicação regular dos recursos, mas não sana a irregularidade inicial do gestor consistente na omissão de prestar contas." 
11.3	Dessa forma, ainda que as razões apresentadas fossem consideradas aptas a elidir a irregularidade da qual se defendeu, restaria ao ex-Prefeito afastar a inércia que motivou a não apresentação das contas no momento oportuno, o que, de per si, justifica a manutenção do juízo pela sua reprovação. 
11.4	Ademais, além de não conterem qualquer argumento razoável para a omissão incorrida (vide Acórdão 2.162/2012 - 2º Câmara, de relatoria do Ministro Raimundo Carreiro, e § 4º do art. 209 do Regimento Interno do TCU) ,  as alegações oferecidas pelo Sr. Adalberto Junior não lograram êxito em descaracterizar a ausência do repasse, ao sucessor, da documentação relativa à gestão dos recursos do PNAE 2016, porquanto: 
a)	a presunção de inocência não produz efeitos em favor de responsável que, vacilante em seu dever de cuidado, deixou de obter declarações ou quaisquer outros meios de prova, no sentido de formalizar a transferência, junto ao sucessor, da documentação pendente de encaminhamento ao FNDE. Sendo assim, não há o que se falar em exigência excessiva ou humanamente impossível de ser cumprida; 
b)	o dever de prestar contas se estende a todos os gestores que transitaram pela administração dos recursos federais, cabendo-lhes o ônus da prova, a teor do que prescreve o art. 93 do Decreto-lei 200/67: 
 "Art. 93. Quem quer que utilize dinheiros públicos terá de justificar seu bom e regular emprego na conformidade das leis, regulamentos e normas emanadas das autoridades administrativas competentes." 
c)	a não responsabilização do prefeito sucessor, que adotou medidas para o resguardo do patrimônio público, encontra-se respaldada pela Súmula 230 do TCU. Contudo, caso se sinta por ele prejudicado, não há óbice ao recorrente ingressar com ação de reparação de danos na esfera civil, em desfavor daquele gestor que, segundo alega, apresentou conduta maculada por má-fé ou vício, decorrente talvez da necessidade de liberação de recursos federais em prol da municipalidade e não da intenção direta de injustiçá-lo. Aliás, é bom salientar que a mera afirmação de que os documentos do PNAE encontravam-se nos arquivos da prefeitura, desacompanhada de arcabouço probatório, não induz à convicção de veracidade desse argumento, conforme anotado no subitem 19.2.15 da Instrução Técnica de peça 71. 
Da ausência de gradação da multa 
12.	Caso a condenação não seja revista, o recorrente requer a gradação do valor da multa, que deve ser aquilatada em função da proporcionalidade, razoabilidade e gravidade da infração, consoante prevê o § 3º do art. 58 da Lei 8.443/92, levando-se em conta as peculiaridades do caso concreto (peça 86, p. 6/7) . 
13.	Assevera que essa conclusão é sustentada pela Lei de Introdução às Normas do Direito Brasileiro (Decreto-Lei nº 4.657/42) , que exige das decisões administrativas tanto a consideração das consequências práticas que podem gerar, como a consideração do contexto fático em torno do seu objeto (peça 86, p. 7) . 
14.	Assinala que, nessa perspectiva, o Acórdão 1176/2020-TCU-Plenário, de relatoria da Ministra Ana Arraes, tem sido bastante utilizado como parâmetro de dosimetria, por consistir em decisão exemplar de aplicação da proporcionalidade e individualização das condutas e penas (peça 86, p. 7/8) : 
"49. No que se refere à apenação dos responsáveis, a Portaria TCU 44/2019 fixou o valor máximo da multa em R$ 62.237,56, e o art. 268, inciso II, do Regimento Interno estipula que, no caso de ato praticado com grave infração a norma legal ou regulamentar de natureza contábil, financeira, orçamentária, operacional ou patrimonial, o valor deve estar compreendido entre 5% e 100% do referido valor máximo.  
50.	Com base no princípio da proporcionalidade, no tocante à dosimetria da pena, tem-se que, "na aplicação de sanções, o TCU deve considerar a natureza e a gravidade da infração, os danos que delas provieram para a Administração Pública, as circunstâncias agravantes ou atenuantes e os antecedentes do agente, nos termos do art. 22, § 2º, do Decreto-lei 4.657/1942 (Lei de Introdução às Normas do Direito Brasileiro) " (Acórdão 2463/2019-TCU-Primeira Câmara, relator ministro Bruno Dantas) .  
51.	Tudo isso considerado, os valores das multas que proponho imputar aos responsáveis nestes autos foram estabelecidos segundo os critérios sintetizados no quadro a seguir: 
	Responsáveis 
	Cargo 
	Irregularidades 
	Agravantes 
	Valor fixado da multa 

	Luiz Carlos da Silva Ramos 
	Diretor de TI do MEC 
	- Aprovação do TR original do PE SRP 
28/2016, cuja pesquisa de preços se 
mostrou deficiente. 
	- Esperava-se conduta mais diligente do gestor, tendo em vista a posição hierárquica superior da diretoria de TI na estrutura do MEC. 
	R$ 
10.000,00 

	Samantha 
Almeida 
Gomes 
	Diretorasubstituta de TI do MEC 
	- Aprovação do TR original do PE SRP 
28/2016, cuja pesquisa de preços se 
mostrou deficiente. 
	Sua atuação no cargo ocorreu em apenas dois curtos períodos de tempo, a saber: 11 a 18/10/2016 e 18 a 28/11/2016; 
Atuava em substituição ao titular da unidade; 
Não foi apenada em outros processos no TCU 
	R$ 
5.000,00 

	Paulo Roberto de Souza 
Lemos 
	Coordenador-
geral 	de 
Infraestrutura  
	- 	Aprovação do TR original do PE ...  
	- Estava mais próximo das soluções de infraestrutura do órgão e, ...  
	R$ 
20.000,00 

 	(...) " 
15.	Deste modo, pleiteia que se aplique o menor patamar estabelecido para a multa, ou, no caso de manutenção do seu valor, que se indique, sob pena de nulidade da decisão atacada, quais fatores levaram ao montante de R$ 10.000,00, o qual corresponde a 14,7% do valor máximo previsto (R$ 67.854,38) . 
Análise 
16.	Objeta-se, desde já, a arguição de nulidade da Decisão condenatória, baseada em análise percentual em relação ao valor máximo da multa fixada para o respectivo exercício, a uma porque a norma não estabelece um percentual fixo para cada espécie de irregularidade e, a duas, porque o TCU, na definição do valor da sanção, em casos similares não tem se pautado pela aplicação de um percentual uniforme, consoante abaixo exemplificado: 
	Acórdão TCU 
	Valor da Multa (R$) 
	Valor máximo da multa / ano (R$) 
	Percentual do valor máximo da multa 

	1.225/2012 - Plenário 
	1.500,00 
	41.458,52 
	3,62 % 

	6.221/2013 - 1ª Câmara 
	2.500,00 
	43.953,79 
	5,69 % 

	6.517/2014 - 1ª Câmara 
	10.000,00 
	46.551,46 
	21,48 % 

	3.771/2017 - 2ª Câmara 
	5.000,00 
	58.269,07 
	8,58 % 

	4.838/2017 - 2ª Câmara 
	5.000,00 
	58.269,07 
	8,58 % 

	4.704/2020 - 1ª Câmara 
	5.000,00 
	64.920,00 
	7,70 % 

	4.887/2020 - 1ª Câmara 
	5.000,00 
	64.920,00 
	7,70 % 

16.1	Pelo que se pode observar do quadro acima, o percentual de 14,7% situa-se abaixo do maior valor consignado (21,48 %) e acima da média encontrada (9,05 %) . Com efeito, não se pode afirmar que esta Casa cominou sanção irrazoável ou desproporcional, porquanto situada dentro de um patamar percentual aplicado aos demais jurisdicionados. 
16.2	Na dosimetria da penalidade imposta ao recorrente, o Relator a quo considerou individualmente sua conduta e atribuiu-lhe pena compatível com seu papel decisivo na grave irregularidade praticada, correspondente à infração de norma legal ou regulamentar de natureza contábil, financeira, orçamentária, operacional e patrimonial, conforme consignado no art. 58, inc. II, da Lei 8.443/92. 
16.3	Nessa perspectiva, ao contrário do que sustenta o ex-gestor, a apenação encontra-se plenamente fundamentda na omissão injustificada da prestação de contas dos recursos que lhe foram confiados, bem como na inexistência da comprovação de que não foram propiciadas as condições mínimas necessárias à apresentação das contas pelo prefeito sucessor, não se mostrando assim procedente a ilação de que a dosimetria da multa não levou em consideração a gravidade ou peculiaridade da infração cometida. 
16.4	Diante disso, rejeita-se o pleito de redução do valor da multa. 
Da verificação da possível ocorrência de prescrição 
17.	A não ocorrência da prescrição está bem caracterizada nos autos, seja pelo regime do Código Civil (Acórdão 1441/2016-TCU-Plenário) , seja pelo critério da Lei 9.873/1999 (MS 32.201) , ante o interregno inferior a cinco anos entre os possíveis termos finais (data do despacho que ordenou a citação - 21/11/2018, peças 20/22; e data da realização da citação - 24/4/2019, peça 30) e inicial de contagem (dia seguinte ao prazo final para a apresentação da prestação de contas - 22/8/2017 - peça 14, p.1) . 
18.	Com efeito, mister se faz conhecer o presente recurso para, no mérito, negar-lhe provimento, mantendo-se inalterados os termos do Acórdão adversado. 
CONCLUSÃO 
19.  	Das análises anteriores, conclui-se que: 
a)	as razões recursais aduzidas pelo recorrente revelaram-se insuficientes para elidir as evidências que sustentam a sua condenação em face da omissão do dever de prestar contas, bem como para justificar a redução do valor da multa que lhe foi aplicada; 
b)	não ocorreu prescrição, seja pelo regime do Código Civil (Acórdão 1441/2016-TCU-Plenário) , seja pelo critério da Lei 9.873/1999 (MS 32.201) . 
19.1 	De consequência, propor-se-á o conhecimento deste apelo, para, no mérito, negar-lhe provimento. 
PROPOSTA DE ENCAMINHAMENTO 
20. Diante do exposto, submete-se à consideração superior este exame do recurso de reconsideração, interposto pelo Sr. Adalberto Paiva Verçosa Junior, ex-Prefeito do Município de São Miguel dos Milagres - AL, contra o Acórdão 4598/2021-TCU-Segunda Câmara (Peça 76) , propondo-se, com fundamento nos artigos 32, inciso I, e 33, da Lei 8.443/92, c/c o artigo 285 do RI/TCU: 
a)	conhecer do recurso e, no mérito, negar-lhe provimento; 
b)	dar ciência da deliberação que vier a ser proferida ao recorrente e ao Fundo Nacional de Desenvolvimento da Educação.
2.	O Diretor da Subunidade divergiu do pronunciamento do auditor-instrutor mediante a manifestação de peça 99, e que recebeu concordância do Secretário da Serur (peça 100) , litteris:
Na instrução anterior propôs-se o não provimento deste recurso, considerando-se que as razões recursais aduzidas se revelaram insuficientes para afastar a condenação do recorrente (prefeito antecessor) pela omissão no dever de prestar contas, bem como para justificar a redução do valor da multa que lhe foi aplicada. Outrossim, por não ter ocorrido prescrição. 
2.	Peço escusas para discordar da proposta de mérito mencionada no parágrafo acima. 
3.	A questão da responsabilização pela não apresentação da prestação de contas induz certo debate, em casos como o ora examinado. Isso porque suscita dúvidas sobre quem deu causa, verdadeiramente, à omissão.  
4.	Tal controvérsia resulta da precariedade geralmente observada nas transições entre mandatos, nas quais não se observa o esperado espírito cooperativo ou a desejada transparência. Além disso, tem-se a rivalidade política como outro dificultador, quando a apresentação ou não da prestação de contas de recursos públicos é usada como instrumento a serviço de interesses eleitoreiros.  
5.	Reforça a discussão em torno do tema o fato de ter ocorrido a alteração da Instrução Normativa TCU 71/2012, pela IN-TCU 88/2020, pouco depois das oitivas realizadas nestes autos, efetuadas em 2019.   
6.	Ao acrescer à IN-TCU 71/2012 a seção denominada "da omissão na transição de mandatos", a IN-TCU 88/2020 buscou justamente delimitar a corresponsabilidade do prefeito antecessor/sucessor, mormente nas hipóteses em que o período de gestão integral dos recursos não coincide com o mandato em que ocorre o vencimento da prestação de contas.  
7.	Essa alteração decorreu da constatação de que as normas e a jurisprudência, no âmbito do TCU, de certa forma, estavam levando o prefeito sucessor a ajuizar, de modo automático, "medida legal de resguardo ao patrimônio público", muitas vezes de maneira temerária, com o fito exclusivo de prejudicar o antecessor. A justificativa, mais comum, era a de que não haviam sido deixadas condições necessárias à apresentação das contas. Por outro lado, também se verificava que alguns antecessores, de fato, não deixavam para seus sucessores os documentos indispensáveis para apresentação das prestações de contas.   
8.	A fim de evitar essa lacuna do sistema de controle externo, os seguintes artigos foram introduzidos na IN-TCU 12/2012, a saber: 
Art. 9.A. Nos casos de omissão, a corresponsabilidade do sucessor não alcança débitos relacionados a recursos geridos integralmente por seu antecessor, sem prejuízo da sanção ao sucessor quando este for omisso em prestar, no prazo devido, as contas referentes aos atos de seu antecessor. 
Parágrafo único. O sucessor poderá responder pelo débito, na hipótese prevista neste artigo, quando ele der causa à paralisação indevida da execução do objeto, iniciada pelo antecessor, a qual resulte em imprestabilidade total da parcela executada. 
Art. 9.B. Quando o período de gestão integral dos recursos não coincidir com o mandato em que ocorrer o vencimento da prestação de contas, havendo dúvidas sobre quem deu causa à omissão, antecessor e sucessor serão instados a se manifestar na tomada de contas especial, o primeiro porque não deixou a documentação necessária para que o sucessor pudesse prestar contas e o segundo pelo descumprimento desse dever no prazo devido. 
Parágrafo único. O sucessor poderá se eximir da responsabilidade prevista neste artigo, se, cumulativamente, demonstrar a adoção de medida legal de resguardo ao patrimônio público e apresentar justificativas que demonstrem a impossibilidade de prestar contas no prazo legal, acompanhadas de elementos comprobatórios das ações concretas adotadas para reunir a documentação referente às contas. 
 (destaques acrescidos) 
9.	Especificamente quanto à manutenção da responsabilidade do recorrente pela omissão, percebe-se que estes autos revelam a típica situação de dúvida "sobre quem deu causa à omissão", motivo pelo qual, à luz da nova norma, se mostraria correta a oitiva do sucessor sobre o descumprimento do dever de prestar contas no prazo devido, considerando que, a par da  adoção de medida legal de resguardo ao patrimônio público, o sucessor deve demonstrar "a impossibilidade de prestar contas no prazo legal, acompanhadas de elementos comprobatórios das ações concretas adotadas para reunir a documentação referente às contas".  
10.	Cabe registrar que não se vislumbram nos autos "elementos comprobatórios das ações concretas adotadas para reunir a documentação referente às contas", condição que deveria ser atendida simultaneamente às medidas de resguardo do patrimônio, de acordo com a parte final do parágrafo único do art. 9.B.  
11.	Assim, ainda que a IN-TCU 88/2020 não estivesse em vigor à época dos fatos aqui tratados, verifica-se que a observância, nesta sede recursal, da mens legis contida nos arts. 9.A e 9.B é medida de justiça que se impõe, considerando que se mostra um avanço na temática da corresponsabilidade de prefeito antecessor/sucessor. 
12.	Feitas essas ponderações, pede-se vênias para propor o provimento do presente recurso, de modo a tornar sem efeito a multa aplicada ao recorrente".
3.	Já o representante do Ministério Público junto ao TCU, Procurador Sérgio Ricardo Costa Caribé, manifestou aderência à proposta original do auditor, divergindo do corpo diretivo da Serur (peça 101) , verbis:
"Trata-se de recurso de reconsideração interposto pelo Sr. Adalberto Paiva Verçosa Junior, ex-Prefeito do Município de São Miguel dos Milagres - AL, contra o Acórdão 4598/2021-TCU-Segunda Câmara, da relatoria do Ministro Aroldo Cedraz, por intermédio do qual as contas do recorrente foram julgadas irregulares, com aplicação da multa prevista no artigo 58, inciso I, da Lei 8.443/1992 (peça 76) . 
2.	Originalmente, este processo tratou de tomada de contas especial (TCE) instaurada pelo Fundo Nacional de Desenvolvimento da Educação (FNDE) em razão da omissão no dever de prestar contas dos recursos repassados ao Município de São Miguel dos Milagres - AL, no valor de R$ 316.956,00, no âmbito do Programa Nacional de Alimentação Escolar (PNAE) relativo ao exercício de 2016. 
3.	A Secretaria de Recursos (Serur) delimitou o objeto deste recurso de reconsideração em examinar se: 
a)	os argumentos apresentados são capazes de elidir as irregularidades atribuídas ao responsável; e 
b)	a intempestividade do trâmite processual deu causa à prescrição. 
4.	Após o exame dos elementos apresentados pelo recorrente, em apertada síntese, o auditor responsável pela elaboração da instrução de mérito deste recurso concluiu que o ex-prefeito não logrou afastar a irregularidade concernente à omissão no dever de prestar contas no momento oportuno, o que justifica a manutenção do julgamento pela reprovação de suas contas. Dessa forma, propôs que o Tribunal conheça do recurso de reconsideração para, no mérito, negar-lhe provimento (peça 98, p. 6) . 
5.	Por sua vez, o dirigente da subunidade técnica ponderou que a questão da responsabilização pela não apresentação da prestação de contas induz certo debate, em casos como este, na medida em que suscita dúvidas sobre quem efetivamente deu causa à omissão. Mencionou também a existência de rivalidade política como outro dificultador, quando a apresentação ou não da prestação de contas de recursos públicos acaba por ser utilizada como instrumento a serviço de interesses eleitoreiros. 
6.	Aduziu ainda que, em razão da discussão em torno do tema, a Instrução Normativa (IN) TCU 88/2020, ao acrescentar a seção denominada "Da Omissão na Transição de Mandatos" na IN TCU 71/2012, buscou justamente delimitar a corresponsabilidade dos prefeitos antecessor e sucessor, mormente nas hipóteses em que o período de gestão integral dos recursos não coincide com o mandato em que ocorre o vencimento do prazo para a prestação de contas. Transcreveu trechos da alteração normativa supracitada, entre os quais destaco o seguinte: 
Art. 9.B. Quando o período de gestão integral dos recursos não coincidir com o mandato em que ocorrer o vencimento da prestação de contas, havendo dúvidas sobre quem deu causa à omissão, antecessor e sucessor serão instados a se manifestar na tomada de contas especial, o primeiro porque não deixou a documentação necessária para que o sucessor pudesse prestar contas e o segundo pelo descumprimento desse dever no prazo devido. 
Parágrafo único. O sucessor poderá se eximir da responsabilidade prevista neste artigo, se, cumulativamente, demonstrar a adoção de medida legal de resguardo ao patrimônio público e apresentar justificativas que demonstrem a impossibilidade de prestar contas no prazo legal, acompanhadas de elementos comprobatórios das ações concretas adotadas para reunir a documentação referente às contas. (grifamos)  
7.	Dessa forma, embora a IN-TCU 88/2020 ainda não estivesse em vigor à época dos fatos ora tratados, sustentou o diretor que a observância, nesta sede recursal, das inovações trazidas pela norma "é medida de justiça que se impõe, considerando que se mostra um avanço na temática da corresponsabilidade de prefeito antecessor/sucessor".  Em razão de tais argumentos, alvitrou, ao final, "o provimento do presente recurso, de modo a tornar sem efeito a multa aplicada ao recorrente", encaminhamento que contou com o aval do titular da unidade técnica (peças 99, p. 2; e 100) . 
8.	Em face da divergência verificada no âmbito da unidade instrutiva, peço vênias para filiar-me ao posicionamento patrocinado pelo auditor, o qual se orientou pela corrente jurisprudencial majoritária do TCU sobre a matéria. 
9.	Com efeito, o entendimento que predomina nesta Corte de Contas é no sentido de que a apresentação da prestação de contas após a citação do responsável pelo TCU - sem atenuantes que justifiquem o atraso, porém com elementos que comprovem a boa e regular aplicação dos recursos (consoante se verifica neste caso concreto) -, permite a exclusão do débito, mas não elide a omissão inicial, cabendo o julgamento pela irregularidade das contas, com aplicação de multa (Acórdão 4704/2020-TCU-Primeira Câmara, relator Ministro Benjamin Zymler) . 
10.	Nesse mesmo sentido são os Acórdãos TCU 1.792/2020, 11.018/2021, 10.891/2020, 5.773/2015, todos da Primeira Câmara (relatores Ministros Weder de Oliveira, Vital do Rêgo, Augusto Sherman Cavalcanti e José Mucio Monteiro, respectivamente) ; 5.910/2016-2ª Câmara (relator Ministro Augusto Nardes) ; e 1.100/2021-Plenário (relator Ministro Benjamin Zymler) , além dos julgados já referenciados pela unidade técnica na instrução constante da peça 98. 
11.	Conforme previsto nas aduzidas deliberações, e nos exatos termos do enunciado do Acórdão 162/2019-TCU-Primeira Câmara (relator Ministro Bruno Dantas) , "a citação pelo TCU é o marco temporal a partir do qual a apresentação da prestação de contas não descaracteriza a omissão". Por seu turno, o Acórdão 4460/2011-TCU-Segunda Câmara (relator Ministro Raimundo Carreiro) prescreve que "a simples omissão no dever de prestar contas, ainda que tenha sido comprovada a regular aplicação dos recursos e que o objeto do convênio tenha sido alcançado, enseja o julgamento pela irregularidade das contas e a aplicação de multa".  Considerando, portanto, que a prestação de contas foi apresentada pelo recorrente somente na fase externa desta TCE, em resposta à citação que lhe foi remetida, a meu ver, a aplicação conjunta dos entendimentos supracitados ao recurso em exame impõe a manutenção do acórdão recorrido. 
12.	Ainda sobre o tema, consoante previsto no enunciado do Acórdão 2228/2014-TCU-Plenário (relator Ministro Walton Alencar Rodrigues) , em circunstâncias como a que ora se analisa, o prefeito sucessor somente deve ser responsabilizado pela omissão no dever de prestar contas "quando o prefeito antecessor comprova ter disponibilizado ao sucessor os documentos hábeis à elaboração e à entrega tempestiva da prestação de contas de recursos federais recebidos" (grifamos) , condição que não se verifica no caso vertente, conforme deixa assente o seguinte excerto da proposta de deliberação que precedeu o acórdão impugnado: 
12. Ademais, conforme consignado no Relatório precedente, o responsável não logrou êxito em comprovar a afirmativa constante de sua defesa, no sentido de que teria proporcionado as condições necessárias para que o prefeito sucessor pudesse efetuar a	necessária prestação de contas junto ao FNDE dentro do prazo estabelecido, encerrado em 21/8/2017 (peça 77, p. 2, grifamos) . 
13.	Além disso, de acordo com informação apresentada pelo recorrente na ocasião da resposta à sua citação, os documentos de prestação de contas anexos à sua peça de defesa dizem respeito a "cópias que o ex-gestor mantinha em seu arquivo pessoal por segurança" (peça 35, p. 5) .  Desse modo, entendo que a guarda de tais documentos teria possibilitado ao Sr. Adalberto Paiva Verçosa Junior elidir a omissão em exame ainda na fase interna desta TCE, na ocasião em que foi instado pelo tomador de contas, em fevereiro de 2018, a apresentar a prestação de contas dos recursos federais referentes ao PNAE 2016. Nada obstante, de acordo com o relatório de TCE, o responsável não se manifestou quanto à notificação que lhe foi destinada. 
14.	Com relação às considerações efetuadas pelo titular da subunidade, verifica-se que, em razão de as alterações promovidas pela IN TCU 88/2020 terem entrado em vigor somente a partir de setembro de 2020, não foram executados, no decorrer do processamento desta TCE, os novos procedimentos implementados pelas respectivas modificações, como o chamamento do prefeito sucessor aos autos, nos termos do art. 9.B que foi acrescentado à IN TCU 71/2020. Em razão disso, a meu ver, não seria tecnicamente apropriada a aplicação da mencionada norma exclusivamente nesta fase recursal. 
15.	Para finalizar, em concordância com a Serur, concluo pela não incidência da prescrição arguida pelo recorrente. Conforme consta dos autos, a falha que ensejou o julgamento pela irregularidade de suas contas se concretizou em 21/8/2017 (prazo final para prestação de contas) , enquanto a realização da citação foi autorizada em 21/11/2018 (peça 22) , não tendo ocorrido, portanto, o transcurso de mais de dez anos entre o fato gerador da irregularidade e a data do ato que ordenou a citação do responsável, nos termos do decidido pelo Acórdão 1441/2016-TCU-Plenário.  
16.	Diante do exposto, em razão de não terem sido fornecidos argumentos e documentos adicionais capazes de desconstituir a análise conduzida na ocasião da apreciação do mérito desta TCE, este membro do Ministério Público de Contas, com as vênias de estilo, manifesta-se de acordo com a proposta de encaminhamento formulada pelo auditor, no sentido de que o Tribunal conheça do recurso de reconsideração para, no mérito, negar-lhe provimento".
É o relatório.

Anna Carolina Gaia Duarte Cardoso (6.575/OAB-AL), Michel Almeida Galvão (7.510/OAB-AL) e outros, representando Adalberto Paiva Verçosa Junior.

Procurador Sergio Ricardo Costa Caribé.

TOMADA DE CONTAS ESPECIAL. PROGRAMA NACIONAL DE ALIMENTAÇÃO ESCOLAR (PNAE). OMISSÃO NO DEVER DE PRESTAR CONTAS. CITAÇÃO E AUDIÊNCIA. ALEGAÇÕES DE DEFESA. ACOLHIMENTO PARCIAL. COMPROVAÇÃO DE APLICAÇÃO REGULAR DE 98,8% DOS RECURSOS. AFASTAMENTO DE DÉBITO REMANESCENTE POR ECONOMIA PROCESSUAL. IRREGULARIDADE DAS CONTAS. MULTA. RECURSO DE RECONSIDERAÇÃO. CONHECIMENTO. A CONTROVÉRSIA SOBRE QUEM DEU CAUSA À OMISSÃO NA PRESTAÇÃO DE CONTAS EXIGE O CHAMAMENTO DO PREFEITO ANTECESSOR/SUCESSOR PARA DELIMITAÇAO DE RESPONSABILIDADE. VENCIMENTO DAS CONTAS NO MANDATO DO PREFEITO SUCESSOR. RIVALIDADE POLÍTICA: NÃO JUSTIFICATIVA PARA NÃO APRESENTAÇÃO DAS CONTAS. INSUFICIÊNCIA DO MERO AJUIZAMENTO DE AÇÃO PARA RESGUARDO DO ERÁRIO. PROVIMENTO E AFASTAMENTO DA MULTA. CONTAS REGULARES DO ANTECESSOR.

TOMADA DE CONTAS ESPECIAL (TCE)

Secretaria de Recursos (Serur).

Inicialmente, registro que atuo nestes autos em sucessão ao Ministro Raimundo Carreiro (art. 153 do RI/TCU) , sorteado na forma do art. 154, inciso I, do RI/TCU e dos arts. 21 e 22 da Resolução TCU nº 175/2005 (peça 89) .
2.	Em análise recurso de reconsideração interposto pelo Sr. Adalberto Paiva Verçosa Junior, ex-Prefeito do Município de São Miguel dos Milagres - AL, contra o Acórdão 4598/2021-TCU-Segunda Câmara (Peça 76) , da relatoria do Ministro Aroldo Cedraz, que julgou tomada de contas especial instaurada pelo Fundo Nacional de Desenvolvimento da Educação (FNDE) em desfavor do ex-prefeito, em razão de omissão no dever de prestar contas dos recursos repassados ao município, no valor de R$ 316.956,00, no âmbito da execução do Programa Nacional de Alimentação Escolar (PNAE) , exercício de 2016, cujo prazo final para a apresentação da prestação de contas esgotou-se em 21/8/2017.
3.	Presentes os requisitos de admissibilidade fixados nos arts. 32, inciso I e 33, da Lei 8.443/1992, impõe-se o conhecimento do recurso, em conformidade com despacho proferido pelo Ministro Raimundo Carreiro à peça 91.
4.	Em que pese a gestão do recorrente tenha se encerrado em 2016, deixou-se de responsabilizar o prefeito sucessor, ante a comprovação da adoção, por este, de medidas legais para o resguardo do patrimônio público, com respaldo na Súmula 230 do TCU (peças 10 e 14, p. 3) . Assim sendo, o tomador de contas impugnou a totalidade da quantia transferida, imputando débito exclusivamente ao Sr. Adalberto Paiva. 
5.	Já no âmbito deste TCU, após o exame das alegações de defesa por ele apresentadas, a Secex-TCE concluiu pela regularidade da aplicação dos recursos, com dano remanescente insignificante, quantificado em R$ 3.700,95. Entretanto, a irregularidade concernente à omissão no dever de prestar contas não foi elidida, motivo pelo qual o Acórdão julgou irregulares as contas do responsável e condenou o ex-alcaide em multa.
6.	No recurso de reconsideração, o Sr. Adalberto Paiva argumenta: i) a incidência de prescrição; ii) onerosidade excessiva, pela impossibilidade de comprovação de que os documentos estavam na Prefeitura, por parte de gestor que não mais se encontra na administração; iii) o princípio da presunção de inocência. 
7.	A peça do instrutor-auditor sinalizou a rejeição do recurso de reconsideração do ex-gestor, visto não ter justificado adequadamente a omissão no dever de prestar contas no momento oportuno, o que justificaria a manutenção da reprovação de suas contas e da multa (peça 98) .
8.	Já o Diretor da Subunidade divergiu do encaminhamento proposto, visto entender haver dúvidas sobre a responsabilidade efetiva da apresentação das contas e sobre quem deu causa à omissão. Fez menção à Instrução Normativa 80/2020, em sua passagem "Da Omissão na Transição de Mandatos", na qual a norma buscou delimitar a responsabilidade de prefeitos antecessor e sucessor, principalmente nas hipóteses em que o período de gestão dos recursos não coincide com o mandato em que ocorre o vencimento do prazo para a prestação de contas. Nesse sentido, pugnou pelo provimento do recurso e o afastamento da multa, sendo acompanhado pelo Secretário da Serur.
9.	Já o representante do Parquet especializado acompanhou a proposta original do auditor-instrutor, ao abrigo da jurisprudência desta Corte, segundo a qual a apresentação das contas após a citação do responsável pelo TCU, sem atenuantes que justifiquem o atraso, afasta o débito mas não a multa relativa à omissão inicial.
10.	Com as vênias de estilo, perfilho a proposta do Diretor, confirmada pelo titular da Serur.  
11.	De fato, como afirma o representante do Parquet, a jurisprudência do TCU segue na linha de que a apresentação das contas somente na fase externa da TCE, em resposta à citação que foi remetida ao responsável, sem justificativas que afastem a omissão, permitem a exclusão do débito mas não elide a omissão inicial e, ainda, a citação pelo TCU é o marco temporal a partir do qual a prestação de contas não descaracteriza a omissão", conforme os julgados referenciados pelo MP/TCU (peça 101) e pelo auditor-instrutor (peça 98) .
12.	Aduz ainda o representante do MPTCU que a guarda dos documentos pelo Sr. Adalberto Paiva conforme ele mesmo afirma (peça 35, p. 5) , teria permitido ao mesmo elidir a omissão em exame ainda na fase interna da TCE, na ocasião em que foi instado pelo tomador de contas, em 2018, a apresentar a prestação de contas dos recursos federais do PNAE 2016. 
13.	Entretanto, verifico não haver comprovação nos autos de que o Sr. Adalberto Paiva Verçosa Junior tenha sido notificado ainda na fase interna desta TCE - ainda que tal notificação não seja obrigatória na fase interna - visto que o Ofício n° 9566E/2017-SEOPC/COPRA/CGCAP/DIFIN/FNDE (peça 8, p. 1) não se fez acompanhar de aviso de recebimento, e o Ofício n° 39537/2017-SEOPC/COPRA/CGCAP/DIFIN/FNDE (peça 8, p. 5) teve o aviso de recebimento com o retorno "não procurado", consoante informação do tomador de contas (peça 14, p. 4) , sem qualquer outra medida por parte do FNDE para localização do destinatário, o que motivou a expedição de Edital de Notificação (peça 8, p. 7) . 
14.	Acresça-se a isso o fato de que o mandato do Sr. Adalberto Paiva se encerrou em 2016, e o prazo para a apresentação das contas do PNAE 2016 findou em 21/8/2017, já no mandato de seu sucessor, o Sr. Rubens Felisberto de Ataíde Júnior. Portanto, a obrigação de primeira ordem de prestar as contas do Programa era do alcaide sucessor.
15.	Quanto à afirmação de que o recorrente não teria demonstrado ter disponibilizado ao sucessor os documentos hábeis à elaboração e entrega tempestiva da prestação de contas, tal afirmativa baseou-se unicamente nas medidas legais adotadas pelo sucessor. Tenho para mim que para casos da espécie, há uma obrigação compartilhada entre os gestores, justamente em razão da precariedade geralmente observada nas transições entre mandatos, nas quais nem sempre se observa o espírito cooperativo ou a desejada transparência, em razão de divergências ou desavenças políticas. 
16.	Não por outro motivo, promoveu-se a alteração da Instrução Normativa TCU 71/2012 pela IN TCU 88/2020 pouco após as oitivas realizadas nestes autos, em 2019. Essa modificação foi bem analisada pelo Diretor da Subunidade da Serur, de cujo exame colho este excerto:
"6. Ao acrescer à IN-TCU 71/2012 a seção denominada "da omissão na transição de mandatos", a IN-TCU 88/2020 buscou justamente delimitar a corresponsabilidade do prefeito antecessor/sucessor, mormente nas hipóteses em que o período de gestão integral dos recursos não coincide com o mandato em que ocorre o vencimento da prestação de contas. 
7. Essa alteração decorreu da constatação de que as normas e a jurisprudência, no âmbito do TCU, de certa forma, estavam levando o prefeito sucessor a ajuizar, de modo automático, "medida legal de resguardo ao patrimônio público", muitas vezes de maneira temerária, com o fito exclusivo de prejudicar o antecessor. A justificativa, mais comum, era a de que não haviam sido deixadas condições necessárias à apresentação das contas. Por outro lado, também se verificava que alguns antecessores, de fato, não deixavam para seus sucessores os documentos indispensáveis para apresentação das prestações de contas.
8. A fim de evitar essa lacuna do sistema de controle externo, os seguintes artigos foram introduzidos na IN-TCU 71/2012, a saber:
'Art. 9-A. Nos casos de omissão, a corresponsabilidade do sucessor não alcança débitos relacionados a recursos geridos integralmente por seu antecessor, sem prejuízo da sanção ao sucessor quando este for omisso em prestar, no prazo devido, as contas referentes aos atos de seu antecessor. Parágrafo único. O sucessor poderá responder pelo débito, na hipótese prevista neste artigo, quando ele der causa à paralisação indevida da execução do objeto, iniciada pelo antecessor, a qual resulte em imprestabilidade total da parcela executada.
Art. 9.B. Quando o período de gestão integral dos recursos não coincidir com o mandato em que ocorrer o vencimento da prestação de contas, havendo dúvidas sobre quem deu causa à omissão, antecessor e sucessor serão instados a se manifestar na tomada de contas especial, o primeiro porque não deixou a documentação necessária para que o sucessor pudesse prestar contas e o segundo pelo descumprimento desse dever no prazo devido. 
Parágrafo único. O sucessor poderá se eximir da responsabilidade prevista neste artigo, se, cumulativamente, demonstrar a adoção de medida legal de resguardo ao patrimônio público e apresentar justificativas que demonstrem a impossibilidade de prestar contas no prazo legal, acompanhadas de elementos comprobatórios das ações concretas adotadas para reunir a documentação referente às contas'." (Destaquei) 
17.	Lembro ainda que a mera alegação de que o antecessor não teria deixado documentação suficiente na prefeitura para permitir a entrega das contas, por rivalidade política, não encontra abrigo na jurisprudência desta Corte, visto ser de responsabilidade do gestor encetar esforços no sentido de garantir acesso à documentação:
'8. A responsável alegou, ainda, não ter acesso aos documentos que estariam guardados na Prefeitura. Além disso, ela afirmou que o seu sucessor poderia ter extraviado algum documento visando prejudicá-la, pois eles são adversários políticos. Em relação a essas alegações, cabe ressaltar que não cabe ao TCU garantir o acesso da responsável à referida documentação. As dificuldades na obtenção desses documentos, sejam elas de ordem política ou derivadas de eventual cerceamento de defesa, se não forem resolvidas com a Administração municipal atual, devem, por meio de ação apropriada ao caso, ser levadas ao conhecimento do Poder Judiciário. Não consta dos autos, entretanto, que a responsável tenha impetrado alguma ação junto ao Poder Judiciário, visando obter os documentos necessários à comprovação da correta aplicação dos recursos federais. Dessa forma, dificuldades decorrentes de rivalidades políticas não afastam o dever de prestar contas. (Acórdão 1568/2006-TCU-Segunda Câmara, rel. Min. Benjamin Zymler) 
"A mera alegação de que o seu sucessor seria seu adversário político não tem o condão de elidir a sua responsabilidade como gestor, uma vez que cabe ao [gestor] a obrigação de apresentar tempestivamente e em boa ordem a documentação referente aos recursos do PSB/PSE". (Acórdão 18986/2021-TCU-Segunda Câmara, rel. Marcos Bemquerer Costa) 
"Em matéria de rivalidade política, eventuais obstáculos para a obtenção de documentos devem ser enfrentados pelo responsável, inclusive pela via judicial, não tendo o TCU o dever de garantir ao responsável o acesso aos documentos comprobatórios da despesa pública que estão arquivados na prefeitura" (Acórdão 18599/2021-TCU-Primeira Câmara, rel. Min. Vital do Rêgo) 
"É de se dizer também que, ao Tribunal de Contas da União, órgão constitucional de controle externo da Administração Pública, Casa que se pauta pela atuação baseada em critérios técnicos e apolíticos, são indiferentes eventuais disputas regionais de Poder. Assim, como as dificuldades originárias de rivalidade política não podem impedir o cumprimento do dever constitucional e legal de prestar contas, o pleito do recorrente nesse sentido não pode prosperar". (Acórdão 1921/2021-TCU-Plenário, rel. Min. Walton Alencar Rodrigues) 
18.	Desse modo, o mero ajuizamento de ação tendente a resguardar o patrimônio público, sem a demonstração de ações concretas adotadas para reunir a documentação relativa às contas, não me parecem suficientes a justificar a condenação do prefeito antecessor, visto que sobre o sucessor recaía a obrigação primordial de apresentá-las, tendo ainda o primeiro comprovado a correta aplicação dos valores do Programa, o que faz incidir no caso as disposições da novel IN TCU 88/2020.
19.	Tendo em tela esses fatos e não obstante não tenha o prefeito sucessor sido chamado aos autos na fase instrutória, visto que a IN entrou em vigor após a citação, o princípio da retroatividade da norma mais benéfica autoriza o afastamento da penalidade imposta ao Sr. Adalberto Paiva Verçosa Junior.
20.	Quanto ao eventual chamamento aos autos do Sr. Rubens Felisberto de Ataíde Júnior, tal providência não se mostra viável nesta fase recursal pois dependeria de eventual interposição de recurso de revisão pelo Ministério Público junto ao TCU, nos termos do art. 288, §§2º e 5º do Regimento Interno do TCU.
21.	Anuindo com as demais análises empreendidas pela Secretaria de Recursos, notadamente quanto à ausência de prescrição, seja qual for o critério utilizado (decenal ou quinquenal) , manifesto concordância coma a proposta alvitrada pelo corpo diretivo da Serur, no sentido de prover o presente recurso, de modo a tornar sem efeito a multa aplicada ao recorrente, e julgar as contas do Sr. Adalberto Paiva Verçosa Junior regulares com quitação plena. 
22.	Face ao exposto, voto por que o Tribunal adote o acórdão que ora submeto à apreciação deste Colegiado.
TCU, Sala das Sessões Ministro Luciano Brandão Alves de Souza, em 5 de julho de 2022.
ANTONIO ANASTASIA 
Relator